【裁判字號】    98,交抗,829
【裁判日期】    981127
【裁判案由】    聲明異議
【裁判全文】
臺灣高等法院高雄分院刑事裁定         98年度交抗字第829號
抗  告  人  交通部公路總局高雄區監理所
代  表  人  甲○○
受處分人    乙○○
                    號
上列抗告人因違反道路交通管理處罰條例聲明異議案件，不服臺
灣高雄地方法院中華民國98年11月5 日裁定（98年度交聲字第28
95號），提起抗告，本院裁定如下：
    主  文
抗告駁回。
    理  由
一、抗告意旨略以：緩起訴者乃附條件之不起訴處分，屬不起訴
    之一種；且檢察官緩起訴之指示或課予負擔，係一種特殊處
    遇措施，亦非刑罰，自無行政罰法第26條第1 項之適用，仍
    得依違反行政法上義務下裁處，原裁定認本件行處分有關罰
    鍰部分不當，應屬有誤，爰提起抗告云云。
二、惟按，一行為同時觸犯刑事法律及違反行政法上義務規定者
    ，依刑事法律處罰之。但其行為應處以其他種類行政罰或得
    沒入之物而未經法院宣告沒收者，亦得裁處之。前項行為如
    經不起訴處分或為無罪、免訴、不受理、不付審理之裁判確
    定者，得依違反行政法上之義務規定裁處之，行政罰法第26
    條已定有明文。惟依行政罰法第26條立法理由，「一行為同
    時觸犯刑事法律及違反行政法上義務規定時，由於刑罰與行
    政罰同屬對不法行為之制裁，而刑罰之懲罰作用較強，故依
    刑事法律處罰，即足資警惕時，實無為一事二罰再處行政罰
    之必要，且刑事法律處罰，由法院依法定程序為之，較符合
    正當法律程序，應予優先適用。但罰鍰以外之沒入或其他種
    類行政罰，因兼具維護公共秩序之作用，為達行政目的，行
    政機關仍得併與裁處」，探究其立法目的，無非在處罰目的
    相同且處罰方式相同時，若依刑事法律處罰，即足資警惕時
    ，實無為一事二罰再處行政罰之必要，但罰鍰以外之沒入或
    其他種類行政罰，因兼具維護公共秩序之作用，為達行政目
    的，行政機關仍得併予裁處。至於刑事訴訟法第253 條之1
    所指之緩起訴處分，其中檢察官命被告為金錢給付部分，並
    得為民事強制執行名義，異議人因上開緩起訴處分而剝奪其
    財產權，且前揭金錢給付義務亦具有強制性、懲罰性，雖不
    若易科罰金係以支付金錢作為自由刑之替代，惟經由緩起訴
    處分條件之履行使其免於遭檢察官發動起訴程序，仍具有替
    代刑罰之效果，廣義而言，應屬上揭所稱之「實質刑事法律
    處罰」，應有行政罰法第26條第1 項「一事不二罰」規定之
    適用。至交通部95年7 月17日交路字第0950006986號函釋雖
    略以：法務部行政罰法諮詢小組第一次會議紀錄已明確結論
    「緩起訴者乃附條件的不起訴處分，亦即是不起訴的一種」
    在案，當依該部上開函釋結論及行政罰法第26條第2 項規定
    辦理等語。惟「緩起訴」處分之最終雖使被告免於刑事訴追
    之效果，與「不起訴」處分之效果相同，然觀諸刑事訴訟法
    第253 條之1 第1 項係91年2 月8 日增訂，行政罰法係94年
    2 月5 日公布，而制定在後的行政罰法第26條第2 項僅臚列
    「不起訴處分或無罪、免訴、不受理、不付審理之裁判確定
    者」，並未將「緩起訴處分」納入。又緩起訴處分既非不能
    證明行為人之犯罪事實，且行為人有支付一定金額之實質處
    罰，已產生實質刑罰之效果，自與上開行政罰法第26條第2
    項列舉之不起訴處分等情形迥然有別，無從遽為比擬而為相
    同之處置。再者，酒後駕車行為人於受緩起訴處分，如除仍
    需繳納一定金額之行政罰鍰外，尚須依緩起訴所指定之條件
    繳納一定之金錢或服一定之勞務，其結果勢必降低刑事被告
    接受緩起訴之意願，亦與訂定緩起訴處分以替代繁複刑事審
    判程序之制度性機能相悖。是制定在後之行政罰法第26條第
    2 項既未將緩起訴處分列舉其中，本於保障人民基本權及「
    法律明示其一排除其他」之法理暨前揭說明，自不能將條文
    中「不起訴處分」之範圍，擴及於性質並不相同之「緩起訴
    處分」。再者，臺灣高等法院曾就酒後駕車遭緩起訴處分並
    附條件為捐款行為，於緩起訴處分猶豫期間屆滿未經撤銷確
    定，行政機關得否對同一行為課以行政罰鍰相關問題加以研
    議，結論亦同認：行政機關僅得對差額部分再課以行政罰鍰
    ，此觀臺灣高等法院暨所屬法院97年11月12日至14日法律座
    談會刑事提案第39號自明。
三、查：(一)本件異議人翁祥斐於97年8 月3 日1 時20分，駕駛車
    號E2-0310 號自用一般小客車，行經高雄縣大寮鄉○○○路
    時，為警攔檢，測得其呼氣酒精濃度達每公升0.84毫克，超
    過法定標準值，嗣又經原處分機關裁處異議人罰鍰4 萬9500
    元、吊扣駕駛執照12個月，並施以道安講習等情，及異議人
    因同一事件經臺灣高雄地方法院檢察署檢察官以97年度偵字
    第23715 號緩起訴處分，緩起訴期間為1 年（97.10.13─98
    .10.12），並命異議人於收受緩起訴處分命令通知書日起3
    個月內，向國庫支付4 萬元之緩起訴處分金，而異議人亦已
    於97年12月24日繳交緩起訴處分金4 萬元完畢等情，為原處
    分機關及異議人所不爭執，並有上開舉發違反道路交通管理
    事件通知單、違反道路交通管理案件裁決書、台灣高雄地方
    法院檢察署檢察官緩起訴處分、台灣高等法院被告前案紀錄
    表附卷可稽，堪認為事實。(二)異議人上開酒後駕車之行為，
    係屬同時觸犯刑事法律及違反行政法上義務規定之行為，且
    前經緩起訴處分確定，異議人並已給付4 萬元，已產生實質
    刑罰之效果。揆諸行政罰法第26條規定與前揭說明，原處分
    機關對異議人上開酒後駕車之違規行為為裁罰時，除其行為
    應處以其他種類行政罰即施以道路交通安全講習，仍得予以
    裁處外，自不得就該同一違規事實再處以「罰鍰」，原處分
    再予裁處異議人罰鍰4 萬9500元，與法自屬有違。另道路交
    通管理處罰條例第35條第8 項亦規定：「前項汽車駕駛人，
    經裁判確定處以罰金低於本條例第92條第3 項所訂最低罰鍰
    基準規定者，應依本條例裁決繳納不足最低罰鍰之部分。」
    ，上開道路交通管理處罰條例第35條第8 項之規定，核屬行
    政罰法第26條第1 項之特別規定。而緩起訴處分固屬廣義之
    司法處分，為避免經法院裁判確定者，仍得裁決繳納；而經
    緩起訴確定者，反而不得裁決繳納差額之不公平情事，所謂
    經裁判確定應包括緩起訴處分確定。準此，本件異議人既依
    緩起訴處分支付緩起訴處分金4 萬元，而原處分機關就異議
    人酒後違規駕車，依違反道路交通管理事件統一裁罰基準表
    規定，裁處罰鍰新台幣4 萬9500元，異議人依上開說明及規
    定，應僅須就罰鍰部分補繳差額部分之9500元。(三)原審乃就
    原處分關於罰鍰4 萬元部分（即罰鍰逾9500元部分），以聲
    明異議有理由，將該逾差額部分撤銷，而為異議人不罰之諭
    知，並無不合，原處分機關猶執陳詞以為抗告自無理由，應
    予駁回。至其他聲明異議部分（即差額9500元、吊扣駕駛執
    照12個月、施以道安講習部分）均經原審裁定異議駁回確定
    ，本院不再予以審酌，附此敘明。
四、據上論結，應依道路交通案件處理辦法第26條，刑事訴訟法
    第412 條，裁定如主文。
中    華    民    國    98    年    11    月    27    日
              刑事第八庭    審判長法  官  洪兆隆
                                  法  官  張盛喜
                                  法  官  李政庭
以上正本證明與原本無異。
不得再抗告。
中    華    民    國    98    年    11    月    27    日
                                  書記官  陳靖華


司法院資訊處製作；財團法人民間司法改革基金會備份。
